最高法院民事判決　　　　　　九十六年度台上字第一五四四號
上　訴　人　乙○○○
訴訟代理人　朱 渭 陽律師
被 上訴 人　甲 ○ ○
上列當事人間請求離婚事件，上訴人對於中華民國九十六年三月
二十日台灣高等法院台中分院第二審判決（九十五年度家上字第
八０號），提起上訴，本院判決如下：
    主  文
原判決廢棄，發回台灣高等法院台中分院。
    理  由
被上訴人主張：兩造於民國五十二年十二月二日結婚，現婚姻狀
態仍存續中，惟兩造婚後難以溝通，上訴人於九十三年四、五月
間要求伊將名下之不動產移轉與兩造之子陳春文，因伊不同意，
其即於同年五月三十一日欲殺死伊，並於同年六月二日凌晨，趁
伊熟睡中，以手抓伊之睪丸，欲置伊於死地，同年九月二十一日
，上訴人與兩造之子陳春文聯手，吼令伊負擔家庭費用及有線電
視月租費，但伊從未向上訴人拿取任何錢財取用，且伊已係六、
七十歲之老人，兒子亦已長大成人，故伊不同意。上訴人為維護
兩造之子陳春文，自九十四年迄今經常以不堪入耳之詞辱罵伊，
使伊遭受精神上難以承受之痛苦。上訴人為陷害伊坐牢，甚至控
告伊偽造文書，嗣經不起訴處分。伊以養豬為業，上訴人意圖毀
掉伊事業，竟向環保局做不實檢舉；兩造間之婚姻已難以維持，
爰依民法第一千零五十二條第一項第三款、第二項之規定，求為
命准兩造離婚之判決。
上訴人則以：被上訴人外遇多年，經常以腳踢、棍子及三字經虐
待伊，伊雖對被上訴人偶有言詞之爭執，皆係肇因於被上訴人不
斷地以言語相激，甚且暴力相向，伊因此聲請保護令。以伊身材
不可能虐待被上訴人。被上訴人為達離婚之目的，事先準備錄音
機，繼之再百般以言語激怒伊，待伊不堪其欺凌而以言詞反擊時
，被上訴人即伺機加以錄音以營造伊對其羞辱之假象，其居心實
為叵測，是縱伊對被上訴人有譯文所示之言詞，惟其既係出於被
上訴人之惡意構陷，怎可倒果為因，而認伊對被上訴人有不堪同
居虐待之情事？且此情事之由來既係因被上訴人故意所致，乃可
歸責於被上訴人，被上訴人自無理由為離婚之請求。又伊雖曾對
被上訴人提出偽造文書之告訴，並經不起訴處分，其理由為罪嫌
不足，但並不表示被上訴人確無上開犯行，亦無法據此斷定伊於
提出上開告訴時，確實明知被上訴人並無上開犯行而故意誣指之
，且其本質為夫妻間因夫妻財產更名登記所發生之偶然爭執，尚
難因此認被上訴人有何受伊不堪同居之虐待及兩造間有較可歸責
於伊之難以維持婚姻重大事由情事等語，資為抗辯。
原審廢棄第一審所為被上訴人敗訴之判決，改判如其聲明，無非
以：上訴人以被上訴人於九十三年六月八日凌晨一時十五分許，
欲強迫上訴人吸其下體，遭上訴人拒絕，被上訴人即扭傷上訴人
之右上臂，上訴人乃向台灣苗栗地方法院（下稱苗栗地院）聲請
核發通常保護令確定在案，此有通常保護令可稽。兩造自發生上
開家暴事件後即分房，而無夫妻之實。至於被上訴人主張經常受
上訴人謾罵，自九十四年四、五月間至九十五年間，只要遭受上
訴人謾罵即予錄音，並提出錄音帶及譯文為證，上訴人對錄音內
容亦不爭執。而上開錄音內容，上訴人口出穢言不斷，顯非全因
遭被上訴人激怒始予反擊，有上開錄音內容譯文及錄音帶可參。
是兩造自九十三年起因相處問題或財產糾紛或因上訴人質疑被上
訴人外遇事件，兩造之相處情形已如水火不容。婚姻中夫妻彼此
扶持之特質蕩然無存，兩造婚姻維持之互愛互信誠摯基礎已失，
應認任何人處於相同情況下，均已喪失維持婚姻之意願，足認兩
造間存有難以維持婚姻之重大事由。依客觀的標準判斷，堪認兩
造間之婚姻已生破綻而無回復之希望，足以構成民法第一千零五
十二條第二項難以維持婚姻之重大事由，自有可歸責之事由。惟
觀諸前述兩造婚姻破綻之事由，被上訴人對上訴人以暴力相向，
固有不當；惟上訴人對被上訴人惡言相向，以不堪入耳之言詞謾
罵；加深兩造之裂痕，上訴人亦難辭其究。且觀上訴人與被上訴
人間之爭吵，上訴人辱罵之語氣及用詞，上訴人顯非弱者，亦全
非一時氣憤難耐激動之詞。兩造面對衝突，均未能積極理性、婉
轉、圓融地改善相互間關係，終至反目成仇；兩造顯然怠於努力
及無心維護兩造之婚姻幸福和諧。認造成婚姻破綻，兩造均有可
歸責事由，且有責程度相同。從而被上訴人依民法第一千零五十
二條第二項規定請求離婚，洵屬正當，應予准許。被上訴人前項
主張既有理由，其併依民法第一千零五十二條第一項第三款規定
，請求判決離婚，即不予以審酌等詞，為其判斷之基礎。
惟查兩造勃谿起於被上訴人自二十年前即有外遇，且被上訴人自
此不斷以腳踢、棍子及三字經虐待上訴人，業據兩造之子陳春文
於第一審證述甚明，被上訴人並因上訴人之暴力相向聲請核發通
常保護令。而證人即兩造住所之鄰長邱文明亦於第一審證稱：被
上訴人養了二百九十幾頭豬，沒有什麼事情也要抵押土地，錢卻
拿去別的地方。上訴人很好，上訴人之娘家曾給上訴人一筆土地
，因為上訴人不識字，不知怎樣就被被上訴人賣掉等詞。顯見鄰
里較同情上訴人，且上訴人告訴被上訴人偽造文書並非全係空穴
來風。又被上訴人為證明上訴人以不堪入耳之言詞謾罵被上訴人
，固據提出錄音帶六捲為證，然以錄音帶捲數之多，似可見被上
訴人係有備而來，則上訴人抗辯其係因遭被上訴人激怒始予反擊
，才有以不堪入耳之言詞謾罵被上訴人之舉云云，是否全不可採
，有再予斟酌必要。綜上以觀，造成婚姻破綻，兩造固均有可歸
責事由，但其有責程度是否相同，顯有再事斟酌之必要。上訴論
旨，執以指摘原判決不當，求予廢棄，非無理由。
據上論結，本件上訴為有理由。依民事訴訟法第四百七十七條第
一項、第四百七十八條第二項，判決如主文。
中　　華　　民　　國　九十六　年　　七　　月   十二   日
                      最高法院民事第六庭
                          審判長法官  許　朝　雄
                                法官  鄭　玉　山
                                法官  吳　麗　女
                                法官  袁　靜　文
                                法官  黃　秀　得
      本件正本證明與原本無異
                                      書  記  官
中　　華　　民　　國　九十六　年　　七　　月  二十三  日
                                                H
